【裁判字號】    97,交訴,68
【裁判日期】    980429
【裁判案由】    過失致死
【裁判全文】
臺灣板橋地方法院刑事判決              97年度交訴字第68號
公  訴  人  臺灣板橋地方法院檢察署檢察官
被      告  甲○○
義務辯護人  戴銀生律師
上列被告因過失致死案件，經檢察官提起公訴（95年度偵續字第
296 號），本院判決如下：
    主  文
甲○○從事業務之人，因業務上之過失致人於死，處有期徒刑
月，如易科罰金，以銀元佰元即新臺幣玖佰元折算壹日；減為
有期徒刑壹月又拾伍日，如易科罰金，以銀元佰元即新臺幣玖
佰元折算壹日。
    事  實
一、甲○○係職業小型車司機，平日以駕駛計程車為業，為從事
    駕駛業務之人，於民國94年9 月21日傍晚5 時45分許，駕駛
    車牌號碼9B-365號營業小客車，沿臺北縣三重市○○○路往
    中正南路方向行駛，行經中正南路口與重新路口時，本應注
    意車前狀況並隨時採取必要之安全措施，以避免發生危險，
    且依當時天候晴朗、夜間有照明、柏油路面乾燥無缺陷、道
    路無障礙物、視距良好，並無任何不能注意之情形，竟疏於
    注意，未留意車前狀況，不慎撞上右前方由蕭進益所騎乘，
    自重新路三段外側車道闖紅燈進入路口，欲往臺北橋方向行
    駛之腳踏車，致蕭進益當場人車倒地，經送醫急救後，仍因
    顱內出血，於94年9月24日凌晨3時50分不治死亡。甲○○於
    肇事後即報警處理，且於犯罪未經有偵查犯罪職權之機關或
    公務員發覺前，向據報前往現場處理之警員承認為肇事人，
    並接受裁判。
二、案經蕭進益之子丙○○訴由臺北縣政府警察局三重分局報請
    臺灣板橋地方法院檢察署檢察官相驗後自動簽分偵查起訴，
    暨蕭進益之女蕭淑真（已歿）訴由臺灣板橋地方法院檢察署
    檢察官偵查起訴。
    理  由
一、證據能力部分
    按本判決後開所引用之被告甲○○以外之人於審判外之陳述
    （包括書面陳述），雖屬傳聞證據，惟公訴人、被告及辯護
    人就前揭審判外陳述之證據能力，於本案言詞辯論終結前均
    未聲明異議。本院審酌上開證據資料製作時之情況，並無違
    法不當及證明力明顯過低之瑕疵，亦認為以之作為證據應屬
    適當，依刑事訴訟法第159 條之5 規定，認該等證據資料均
    有證據能力。
二、認定本案犯罪事實之證據及理由
(一)、訊據被告固坦承其係以駕駛計程車為業，且於94年9 月21日
    傍晚5 時45分許，駕駛車牌號碼9B-365號營業小客車，沿臺
    北縣三重市○○○路往中正南路方向行駛，行經中正南路口
    與重新路口時，與被害人蕭進益所騎乘之腳踏車發生碰撞，
    被害人蕭進益因此人車倒地，並於同年月24日凌晨3 時50分
    因顱內出血不治死亡等事實，惟否認有何業務過失致人於死
    之犯行，辯稱：本件係被害人蕭進益騎乘腳踏車來撞伊，並
    非伊駕車擦撞該腳踏車，且案發時伊前方有許多車輛，伊無
    法注意車前狀況，伊並無過失等語。
(二)、經查：
  1.被告確於前揭時地，駕駛車號9B-365號營業小客車（下稱甲
    車）與被害人蕭進益騎乘之腳踏車（下稱乙車）發生撞擊之
    事實，迭據被告於警詢、偵查及本院審理時自承不諱，並有
    道路交通事故現場圖(一)、(二)、道路交通事故調查報告表(一)、
    (二)、事故現場及車損照片共14張、勘查測量照片12張在卷可
    稽。又被害人蕭進益因本件交通事故，受有頭部外傷、顱內
    出血等傷害，經送往臺大醫院急救後，仍於94年9 月24日凌
    晨3 時50分許不治死亡等節，復經臺灣板橋地方法院檢察署
    檢察官督同檢驗員相驗屬實，並製有勘驗筆錄、相驗屍體證
    明書、驗斷書各1 份及相驗照片12附卷可稽，此部分自均堪
    認定。
  2.關於本件交通事故發生前被告與被害人蕭進益之車輛行向，
    被告於警詢、偵查及本院審理中均一致供稱其當時係沿臺北
    縣三重市○○○路往中正南路方向行駛，在中正北路與重新
    路口停等紅燈後，於綠燈亮時，起步往中正南路方向行駛，
    被害人蕭進益乃騎車闖越紅燈與伊右前車門發生撞擊等語；
    被害人蕭進益於警詢時則陳稱：肇事前伊騎腳踏車沿重新路
    往臺北橋方向行駛（見94年度偵字第19338 號偵查卷第18頁
    道路交通事故談話紀錄表），被告對此亦不爭執。而參佐卷
    附車損照片所示（見94年度相字第1290號偵查卷第23頁），
    被告所駕駛之甲車之右照後鏡斷裂，右前車門有水平深色之
    刮擦痕跡，足見甲車之右側車身確曾於案發時與乙車發生擦
    撞，其擦撞之位置與被告、被害人蕭進益所稱之車輛行向尚
    無不合之處，是案發前被告係沿中正北路往中正南路方向行
    駛，被害人則係沿重新路三段往重新路二段（即往臺北橋方
    向）行駛，亦可認定。
  3.本件肇事之經過及原因，業經鑑定人陳高村於本院審理中到
    庭具結陳稱：伊曾經針對本案製作鑑定報告。一般伊接受鑑
    定，會審閱相關之卷證，其中最重要者為警員當初處理所蒐
    集之證物，包含事故現場圖、現場及車損照片，如涉及人員
    死亡，會包含相驗紀錄及醫療紀錄，在鑑定過程當中，可能
    會涉及路權分析及現場重建。本案臺北縣三重市○○○路及
    重新路三段是不規則路線，故警方製作之繪圖，並無法讓伊
    進行現場重建，伊有在網路上蒐集地圖及衛星影像，同時前
    往事故現場做勘查、測量及繪圖，藉以完成整個事故現場之
    比例重建，伊根據卷證資料、碰撞及運動之理論完成鑑定報
    告。上開路口因具有雙時相之號誌管制，在號誌正常運作之
    狀況之下，不同時相管制下之車流會發生碰撞，必定有一方
    違反號誌管制。本件經鑑定結果，雖認被害人騎乘乙車違反
    行車號誌管制為肇事原因（因案發時為94年9 月21日下午5
    時40分許，屬於三重市區之下午尖峰時段，甲車能橫越重新
    路南向二車道、北向三車道而未與其他車輛發生碰撞，而行
    駛至中正南路南向車道入口之行人穿越道前，才與乙車發生
    事故，故被告前述對於號誌之陳述應有其可信度。），然因
    甲乙二車行駛至肇事地點，甲車係自中正北路往中正南路方
    向行駛，乙車從重新路三段入口南端之行人穿越道駛出，乙
    車位於甲車之右前方，屬甲車之車前狀況，且甲車從路口西
    側中正北路之停止線位置，即可綜覽全場，故乙車從路邊往
    路口行駛，應在被告之視線範圍內，被告仍應注意防止事故
    之發生，並無所謂反應不及，無法防範之情形，惟被告並未
    充分注意其右前人車動態，其所為仍難主張與事故發生並無
    關連。且本件最可明確確定者乃甲車係由乙車左後方往前擦
    撞，主要證據在於乙車騎士左腰部之挫傷，跟計程車右前照
    後鏡斷裂，無論就傷痕之特徵（依驗斷書之記載，被害人受
    有左腹側部至左腰部之橫向皮下瘀血，其作用力應屬於被害
    人蕭進益身體接近直立狀態，作用力由前往後或由後往前碰
    撞刮擦所造成）、車損（甲車之右照後鏡基部斷落）及高度
    （依測量照片所示，乙車騎士即被害人之左腹腰部橫向皮下
    瘀血處之距地高度約為95至100 公分，與甲車同型車輛之照
    後鏡之距地高度約95至100 公分相合）均吻合。又乙車為自
    行車，無論就騎士之年齡特性、自行車之車體特性、速度、
    碰撞型態及動量（甲車之右後照鏡從後撞擊乙車騎士即被害
    人蕭進益之左後腰部），甲車之行駛速度應遠大於乙車之行
    駛速度，亦可推論乙車原來行駛在甲車之右前方，而無所謂
    在甲車行駛間，乙車突然往前竄出之情形等情明確（見本院
    98 年4月15日審判筆錄），經核鑑定人陳高村前開所述鑑定
    之內容及結論，均與卷附測量及現場照片、驗斷書、道路交
    通事故現場圖等事證相符，且與論理法則及經驗法則無違，
    堪予採信。再參酌被告於警詢中自陳其案發時係自綠燈亮後
    起步不久，車速僅約時速25公里，並非甚快，乙車則在其右
    前方以更緩慢之速度行進，則被告於駕車行進間，自可看見
    乙車之行駛狀況，應足認定。是本件被害人闖越紅燈進入路
    口雖係本件交通事故之肇事主因，然被告疏未注意車前狀況
    及採取必要之安全措施，致其駕駛之甲車右前照後鏡自後擦
    撞被害人蕭進益，被害人蕭進益因此人車倒地乙節，亦甚為
    明確。被告辯稱係被害人蕭進益騎車來撞伊，伊無法注意車
    前狀況云云，應無可取。
  4.辯護意旨另執臺灣省臺北縣區車輛行車事故鑑定委員會鑑定
    意見書及臺灣省車輛行車事故覆議鑑定委員會函文為據，辯
    稱鑑定人陳高村之前開鑑定意見不足採納，被告應無過失等
    語。查本案前經臺灣省臺北縣區車輛行車事故鑑定委員會鑑
    定，鑑定意見認被害人騎乘腳踏車，未依號誌行駛（闖紅燈
    ），為肇事原因；被告駕駛營業小客車無肇事因素。另臺灣
    省車輛行車事故覆議鑑定委員會則認本案因肇事實情不明，
    致該會未便遽予明確覆議等情，固有臺灣省臺北縣區車輛行
    車事故鑑定委員會94年11月11日北縣鑑字第941414號鑑定意
    見書及臺灣省車輛行車事故覆議鑑定委員會95年3 月1 日府
    覆議字第0950 100042 號函文在卷可稽。然依刑事訴訟法第
    198 條之規定，審判長、受命法官或檢察官得選任就鑑定事
    項有特別之專業知識、經驗者為鑑定人，另依同法第208 條
    之規定，法院或檢察官亦得囑託機關或團體進行鑑定，至個
    人鑑定或機關鑑定之鑑定意見，在法律上並無效力優劣之分
    ，法院應本於職權，判斷何者可採而得據為裁判之基礎。本
    件鑑定人陳高村為現任警察大學交通學系副教授，亦為警察
    大學刑事鑑識科學委員會委員，並具有警察大學及交通大學
    交通運輸研究所之學歷，其碩士論文係關於鑑定制度之研究
    ，就讀臺大土木研究所博士班之研究主題則為肇事責任自動
    化分析。其自79年開始即陸續辦理交通事故案件鑑定迄今，
    亦曾於臺灣省行車事故覆議委員會擔任委員5 年，近10年來
    ，1 年大約出具15件法院囑託之鑑定報告等情，業據鑑定人
    陳高村於本院審理中陳述甚明，乙○○○○○確具備交通事
    故肇事原因分析之特別知識與經驗，應具有鑑定人之資格，
    殆無疑義。至前述行車事故鑑定委員會之鑑定意見（認被告
    無過失）雖與陳高村之鑑定結論相左，然前開行車事故鑑定
    委員會僅係依據筆錄、現場圖及現場照片而做成上述鑑定意
    見，鑑定意見書亦未載明鑑定結論形成之具體理由；證人陳
    高村則除審酌卷內事故現場圖、現場及車損照片、驗斷書及
    相驗資料等證據外，並親自前往事故現場從事勘查、測量及
    繪圖，另自網路上蒐集地圖及衛星影像，完成本件事故現場
    之重建，再根據專業知識及理論，詳加解讀剖析，其鑑定所
    蒐集事證之廣度及鑑定意見之形成過程，均遠較上開行車事
    故鑑定委員會之鑑定內容詳實精確，自較為可採，上開行車
    事故鑑定委員會之鑑定意見，尚難執為有利於被告之認定。
  5.按車輛行駛時，駕駛人應注意車前狀況，並隨時採取必要之
    安全措施，道路交通安全規則第94條第3 項定有明文；被告
    駕駛營業小客車行經本件事故發生地點，依上開規定本負有
    注意之義務。且案發當時天候晴朗、夜間有照明、柏油路面
    乾燥無缺陷、道路無障礙物、視距良好，有前揭道路交通事
    故調查報告表(一)足佐，是被告當時亦無不能注意之情事，其
    疏未注意車前狀況及採取必要之安全措施，致撞擊被害人蕭
    進益，其對車禍之發生自有過失。又被害人蕭進益確因本件
    車禍受有傷害，經送醫急救後仍不治死亡之事實，已如前述
    ，則被告之過失犯行與被害人蕭進益之死亡結果間，顯具有
    相當因果關係。
(三)、綜前，本件事證明確，被告犯行洵堪認定，應依法論科。
三、新舊法比較
    按被告行為後，刑法已於94年2 月2 日修正公布，並自95年
    7 月1 日起施行。修正後刑法第2 條第1 項：「行為後法律
    有變更者，適用行為時之法律。但行為後之法律有利於行為
    人者，適用最有利於行為人之法律。」之規定，係規範行為
    後法律變更所生新舊法律比較適用之準據法，於新法施行後
    ，應適用新法第2 條第1 項之規定，為「從舊從輕」之比較
    。茲將本案新、舊法比較適用之情形分敘如下：
(一)、修正前刑法第33條第5 款規定：「罰金：1 元（銀元）以上
    。」修正後刑法第33條第5 款則規定：「罰金：新臺幣1000
    元以上，以百元計算之。」刑法第276 條之規定於被告行為
    後雖無變更，惟修正後刑法第33條第5 款所定罰金刑最低數
    額，較之修正前提高，以修正前刑法第33條第5 款規定有利
    於被告。
(二)、修正前刑法第62條前段原規定：「對於未發覺之罪自首而受
    裁判者，減輕其刑。」即修正前刑法關於自首之法律效果，
    係「必」減輕其刑；而修正後刑法第62條前段則規定：「對
    於未發覺之罪自首而受裁判者，得減輕其刑。」亦即修正後
    刑法關於自首之法律效果，已改為僅「得」減輕其刑。經比
    較新舊法之結果，修正後之規定，並未較有利於被告。
(三)、綜前，本件新法之規定非有利於被告，揆諸上揭說明，應依
    刑法第2 條第1 項前段，一體適用被告行為時之修正前刑法
    規定。
四、論罪科刑
(一)、被告以駕駛計程車為業，業據其自承無誤，為從事業務之人
    。核其所為，係犯刑法第276 條第2 項之業務過失致死罪。
    被告於肇事後，於其犯罪未經有偵查犯罪職權之機關或公務
    員發覺前，即向前往現場處理之警員坦承肇事，嗣並接受裁
    判，此有臺北縣政府警察局三重分局道路交通事故肇事人自
    首情形紀錄表1 紙附卷可按（見94年度相字第1290號偵查卷
    第27頁），符合自首之要件，爰依修正前刑法第62條前段規
    定減輕其刑。
(二)、茲審酌被告之前科（有臺灣高等法院被告前案紀錄表在卷可
    憑）、生活狀況、犯罪之手段、過失情節、犯罪後否認犯行
    ，且未能與告訴人達成民事和解，惟被害人蕭進益對於本件
    交通事故之發生同有疏誤，且被害人蕭進益違規闖越紅燈方
    為本案肇事主因等一切情狀，量處如主文所示之刑，並諭知
    易科罰金之折算標準（依修正前刑法第41條第1 項前段及修
    正前罰金罰鍰提高標準條例第2 條之規定，易科罰金係以銀
    元100 元以上300 元以下即新臺幣300 元以上900 元以下折
    算1 日，依修正後刑法第41條第1 項前段之規定，則以新臺
    幣1000元、2000元或3000元折算1 日。經比較修正前後之易
    科罰金折算標準，以行為時即修正前之規定較有利於被告，
    故依刑法第2 條第1 項前段規定，應適用修正前刑法第41條
    第1 項前段及修正前罰金罰鍰提高標準條例第2 條等規定，
    諭知易科罰金之折算標準），以資懲儆。
(三)、末查被告本件犯罪之時間係在96年4 月24日以前，經核合於
    中華民國九十六年罪犯減刑條例所列減刑條件，應依該條例
    第2 條第1 項第3 款、第7 條之規定，減其宣告刑之2 分之
    1 ，並諭知減刑後易科罰金折算標準。
據上論斷，應依刑事訴訟法第299 條第1 項前段，刑法第2 條第
1 項前段、第276 條第2 項、修正前刑法第62條前段、第41條第
1 項前段，刑法施行法第1 條之1 第1 項、第2 項前段，修正前
罰金罰鍰提高標準條例第2 條，現行法規所定貨幣單位折算新臺
幣條例第2 條，中華民國九十六年罪犯減刑條例第2 條第1 項第
3 款 、第7 條，判決如主文。
本案經檢察官馬中人到庭執行職務。
中    華    民    國    98    年    4     月    29    日
                      交通法庭  審判長法  官  吳冠霆
                                      法  官  廖怡貞
                                      法  官  吳佳穎
以上正本證明與原本無異
如不服本判決應於送達後10日內向本院提出上訴狀
                                書記官  黃炎煌
中    華    民    國    98    年    4     月    29    日
附錄本案論罪科刑法條全文：
中華民國刑法第276 條（過失致死罪）
因過失致人於死者，處2年以下有期徒刑、拘役或2千元以下罰金
。
從事業務之人，因業務上之過失犯前項之罪者，處5 年以下有期
徒刑或拘役，得併科3 千元以下罰金。


司法院資訊處製作；財團法人民間司法改革基金會備份。
